臺灣高等法院臺中分院刑事裁定　　　　100年度交抗字第297號
抗 告 人即
原處分機關　交通部公路總局臺中區監理所
代　表　人　陳聰乾
相　對　人
即受處分人　陳信廷
上列抗告人因受處分人違反道路交通管理處罰條例聲明異議案件
，不服臺灣臺中地方法院中華民國100年1月21日所為裁定（100
年度交聲字第274號），提起抗告，本院裁定如下：
    主  文
原裁定撤銷。
原處分關於罰鍰新臺幣肆萬伍仟元之其中貳萬伍仟元部分撤銷。
前項撤銷部分，陳信廷不罰。
    理  由
一、原處分意旨略以：聲明異議人即受處分人陳信廷於民國98年
    10月20日16時25分許，駕駛車牌號碼737-BLW號重型機車，
    在臺中縣大肚鄉○○路○段山陽橋上南下快車道處，因有「
    酒駕自摔致手、腳及腹部多處擦挫傷，抽血檢驗酒精濃度為
    0.201g%，換算成呼氣濃度為1.005mg/L（禁駛）」之違規，
    經臺中縣政府警察局烏日分局大肚分駐所警員以其違反道路
    交通管理處罰條例第35條第1項第1款規定，製作中縣警交字
    第HD0000000號舉發通知單予以舉發，嗣經原處分機關即交
    通部公路總局臺中區監理所於100年1月5日依道路交通管理
    處罰條例第35條第1項第1款、第24條第1項第2款及道路交通
    管理事件統一裁罰基準及處理細則第43條、第44條、第67條
    規定，以中監違字第裁60-HD0000000號裁決書裁處受處分人
    新臺幣（下同）45000元，並吊扣駕駛執照12個月，施以道
    路交通安全講習等語。
二、聲明異議意旨略以：依行政罰法第26條規定，一行為同時觸
    犯刑事法律及違反行政法上義務規定者，依刑事法律處罰之
    。異議人業經檢察官為緩起訴處分，並已繳納25000元及參
    加法治教育1場次在案，而監理機關另向異議人處以行政罰
    鍰45000元，並執行吊扣駕照，有違一事不二罰原則，關於
    罰鍰之部分應予撤銷等語。
三、原裁定意旨略以：原處分關於受處分人違反道路交通管理處
    罰條例第35條第1項第1款所處罰鍰45000元部分，依行政罰
    法第26條第1項前段規定，應依刑事法律處罰之，已無再依
    道路交通管理處罰條例裁處行政罰鍰之餘地，受處分人聲明
    異議為有理由，原處分就此部分應予撤銷，並為不罰之諭知
    。至於原處分關於吊扣駕駛執照12個月及施以道安講習部分
    ，係罰鍰以外之其他種類行政罰，依行政罰法第26條第1項
    但書規定，得裁處之。受處分人對於吊扣駕駛執照12個月及
    施以道安講習部分之處罰，則未於異議狀中指摘，應認受處
    分人就此部分未予異議等語。
四、原處分機關抗告意旨略以：受處分人經檢察官為緩起訴處分
    ，僅繳納緩起訴處分金25000元，並接受法治教育1場次。惟
    受處分人查獲當時呼氣酒精濃度為1.005mg/L，依道路交通
    管理處罰條例第35條第1項第1款規定處以45000元罰鍰，又
    依同條第8項規定，前項汽車駕駛人經裁判確定處以罰金低
    於本條例第92條第4項所訂最低罰鍰基準規定者，應依本條
    例裁決繳納不足最低罰鍰之部分。是原處分機關就行政罰鍰
    部分仍得裁處20000元（即差額部分），原裁定不當，爰依
    法提起抗告，請求撤銷原裁定等語。
五、按汽車駕駛人，駕駛汽車經測試檢定有酒精濃度超過規定標
    準之情形者，處15000以上60000元以下罰鍰，當場移置保管
    其車輛及吊扣其駕駛執照1年，並應接受道路交通安全講習
    ，道路交通管理處罰條例第35條第1項第1款、第24條第1項
    第2款分別定有明文。次按行政罰法第26條規定：「一行為
    同時觸犯刑事法律及違反行政法上義務規定者，依刑事法律
    處罰之。但其行為應處以其他種類行政罰或得沒入之物而未
    經法院宣告沒收者，亦得裁處之。前項行為如經不起訴處分
    或為無罪、免訴、不受理、不付審理之裁判確定者，得依違
    反行政法上義務規定裁處之。」即所謂一事不二罰原則，考
    其立法目的，無非以一行為同時觸犯刑事法律及違反行政法
    上義務規定時，由於刑罰與行政罰同屬不法行為之制裁，而
    刑罰之懲罰作用較強，依刑事法律處罰即足資警惕，實無一
    事二罰再處行政罰之必要，且刑事法律處罰，由法院依法定
    程序為之，較符合正當法律程序，應予優先適用，但罰鍰以
    外之沒入或其他種類行政罰，因兼具維護公共秩序之作用，
    為達行政目的，行政機關仍得併予裁處。故汽車駕駛人酒後
    駕車，如同時觸犯刑法第185條之3之公共危險罪者，道路交
    通主管機關除依行政罰法第26條第1項但書規定，處以其他
    種類行政罰外，關於行政罰鍰部分，即應依行政罰法第26條
    、道路交通管理處罰條例第10條等規定移送地方法院檢察署
    處理，其後非有行政罰法第26條第2項所定不起訴等事由，
    不得裁處行為人罰鍰。至酒後駕車經檢察官為緩起訴處分，
    並命駕駛人向公益團體捐款或提供義務勞務者，駕駛人係履
    行檢察官之緩起訴處分命令，此等命令名義上雖非刑罰，但
    仍是一種特殊之處遇措施，造成駕駛人之財產減少或義務增
    加，性質上亦屬干預人民自由之處分，與刑事制裁無異，實
    質上為刑事處罰。再者，縱認該捐款命令因未經法院裁判所
    為處罰，非刑事處分，但捐款行為究具行政罰鍰之性質，自
    不應就同一行為再受行政罰鍰（臺灣高等法院96年11月法律
    座談會刑事類提案第36號提案研討結果參照）。再按道路交
    通管理處罰條例第35條第8款規定：「前項汽車駕駛人，經
    裁判確定處以罰金低於本條例第92條第4項所定最低罰鍰基
    準規定者，應依本條例裁決繳納不足最低罰鍰之部分。」以
    及違反道路交通管理事件統一裁罰基準及處理細則第2條所
    定「違反道路交通管理事件統一裁罰基準表」，即車輛駕駛
    人違反道路交通管理處罰條例第35條第1項第1款之規定，其
    吐氣所含酒精濃度超過每公升0.55毫克以上者，機車之最低
    罰鍰為45000元，小型車之最低罰鍰為49500元；同時違反刑
    事法律者，經裁判確定處以罰金低於最低罰鍰基準規定者，
    應依本條例裁決繳納不足最低罰鍰之部分，故駕駛人所支付
    之緩起訴處分金，未達道路交通管理處罰條例第92條第4項
    所定最低罰鍰基準規定者，仍須補繳不足最低罰鍰之部分，
    始為適法。是檢察官為緩起訴處分並命向公益團體捐款者，
    其捐款解釋上亦屬同條例第35條第8項所規定之罰鍰，監理
    機關雖不得再為行政裁罰，惟若駕駛人所支付之緩起訴處分
    金，未達同條例第92條第4項所定最低罰鍰基準規定者，依
    同條例第35條第8項規定，仍須補繳不足最低罰鍰之部分。
    因此法院僅得就行為人已依緩起訴處分為公益捐款部分予以
    撤銷，並為不罰之諭知（臺灣高等法院97年11月法律座談會
    第39號提案研討結果參照）。
六、經查：
(一)本件受處分人陳信廷於98年10月20日16時25分許，駕駛車牌
    號碼737-BLW號重型機車，行經臺中縣大肚鄉○○路○段山陽
    橋上南下快車道處，因有「酒駕自摔致手、腳及腹部多處擦
    挫傷，抽血檢驗酒精濃度為0.201g%，換算成呼氣濃度為1.0
    05mg/L（禁駛）」之違規，經臺中縣警察局烏日分局大肚分
    駐所警員開單舉發等情，為受處分人所不爭執，並有臺中縣
    警察局中縣警交字第HD0000000號舉發違反道路交通管理事
    件通知單影本1紙附卷可稽，該違規事實足堪認定。而受處
    分人酒後駕車之行為，同時觸犯刑法第185條之3不能安全駕
    駛動力交通工具罪，經臺灣臺中地方法院檢察署檢察官認以
    緩起訴處分為適當，以98年度偵字第28457號為緩起訴處分
    ，並於99年1月5日確定，緩起訴期間為1年，受處分人於99
    年2 月11日履行緩起訴之條件向財團法人臺灣更生保護會臺
    中分會支付25000元，該緩起訴期間期滿未經撤銷等情，有
    臺灣臺中地方法院檢察署98年度偵字第28457號執行緩起訴
    命令通知書影本、財團法人臺灣更生保護會臺中分會收據影
    本、臺灣高等法院被告前案紀錄表等件在卷可稽。
(二)刑事訴訟法第253條之1規定之緩起訴處分，其內容、要件與
    同法第252條規定之不起訴處分迥異，緩起訴處分為介於起
    訴與微罪職權不起訴間之緩衝設計，檢察官為緩起訴處分時
    ，依同法第253條之2規定，得命被告於一定期間內履行向公
    益團體支付一定之金額，此一命被告為金錢給付的部分，應
    得被告之同意；命被告為金錢給付部分，並得為民事強制執
    行名義。則受處分人上開違反刑法禁止規範之犯罪事實已臻
    明確，僅因檢察官採取緩起訴處分之替代性刑事處遇手段，
    未將該案逕行起訴或聲請簡易判決處刑，致其後適用之刑事
    訴訟程序有所區別，然就受處分人負有支付一定金額予檢察
    官指定機構之義務觀察，其如未在上開指定期間內確實履行
    義務，依刑事訴訟法第253條之3第1項第3款之規定，受處分
    人將遭受撤銷緩起訴處分之不利益；反之，倘其確實遵守並
    履行各項緩起訴條件，除非合於同法第260條所定情形之一
    ，否則受處分人即無再就同一案件遭受刑事訴追之虞。從而
    ，本件受處分人已因上開緩起訴處分而剝奪其財產權，主觀
    上前揭金錢給付義務亦具有強制性、懲罰性，雖不若易科罰
    金係以支付金錢作為自由刑之替代，惟經由緩起訴處分條件
    之履行使其免於遭檢察官發動起訴程序，仍具有替代刑罰之
    效果，廣義而言，應屬前揭所稱之「實質刑事法律處罰」，
    而有行政罰法第26條第1項「一事不二罰」規定之適用。而
    車輛駕駛人酒精濃度超過規定標準，經裁判確定處以罰金低
    於道路交通管理處罰條例第92條第4項所訂最低罰鍰基準規
    定者，應依同條例裁決繳納不足最低罰鍰之部分，同條例第
    35條第8項定有明文。緩起訴處分金既係前揭之「實質刑事
    法律處罰」，性質上類似刑事確定裁判所處以之罰金刑，雖
    有行政罰法第26條第1項規定之適用，然若行為人所支付之
    緩起訴處分金，未達道路交通管理處罰條例第92條第4項所
    訂最低罰鍰基準規定者（依違反道路交通管理事件統一裁罰
    基準表之挸定，駕駛人違反道路交通管理處罰條例第35條第
    1項第1款規定之規定，其吐氣所含酒精濃度超過每公升0.55
    毫克以上者，機車駕駛人之最低罰鍰為45000元），依同條
    例第35條第8項規定，即須補繳不足最低額罰鍰之部分，是
    法院僅得就受處分人已依緩起訴處分為公益捐款部分予以撤
    銷，並為不罰之諭知，臺灣高等法院97年11月法律座談會刑
    事類提案第39號法律問題研討結果亦同此見解。故本件受處
    分人既因上開酒後駕車之違規行為，經臺灣臺中地方法院檢
    察署檢察官為緩起訴處分確定，並已依該緩起訴處分於99年
    2月11日履行緩起訴之條件向公益團體支付25000元在案，對
    於性質相同之金錢裁罰，已依懲罰作用較強之刑事法律制裁
    後，即無再依行政法為相同處罰之理。惟受處分人所繳納上
    開具有罰金性質之緩起訴處分金25000元，未達道路交通管
    理處罰條例第35條第1項第1款暨違反道路交通管理事件統一
    裁罰基準表所定之最低罰鍰基準額45000元，仍須補繳不足
    部分之20000元。是原處分機關就行政罰之罰鍰方面，依道
    路交通管理處罰條例第35條第8項規定，應得就受處分人所
    繳納不足最低罰鍰基準額之部分（即差額20000元）裁處罰
    鍰。原審漏未斟酌及此，撤銷原處分之全額罰鍰45000元，
    自有未當，應由本院予以撤銷，並為已繳納罰鍰性質之金額
    部分不罰之諭知，以資適法。至於原處分機關所為裁處吊扣
    受處分人駕駛執照12個月，並施以道安講習之行政裁罰，因
    屬行政罰法所稱之「其他種類行政罰」，為兼顧維護公共秩
    序之目的，原處分機關仍得依法併予裁處，此部分處分之效
    力仍應維持，併此敘明。
七、據上論結，應依道路交通管理處罰條例第89條，刑事訴訟法
    第413條，裁定如主文。
中    華    民    國   100    年    3     月    31    日
            刑事第二庭    審判長法  官  邱  顯  祥
                                法  官  姚  勳  昌
                                法  官  張  國  忠
以上正本證明與原本無異。
不得再抗告。
                                書記官  卓  佳  儀
中    華    民    國   100    年    3     月    31    日